【裁判字號】    97,交抗,985
【裁判日期】    970812
【裁判案由】    違反道路交通管理處罰條例
【裁判全文】
臺灣高等法院交通事件裁定        97年度交抗字第985號
抗  告  人
即受處分人  甲○○
上列抗告人因違反道路交通管理處罰條例案件，不服台灣士林地
方法院中華民國九十七年五月二十六日所為之裁定（九十三年度
交聲字第五四四號），提起抗告，本院裁定如下：
    主  文
抗告駁回。
    理  由
一、原裁定意旨略以：
  (一)按汽車行駛時，駕駛人應注意車前狀況及兩車併行之間隔，
    並隨時採取必要之安全措施；又汽車超車時，應顯示左方向
    燈，並於前車左側保持半公尺以上之間隔超過，行至安全距
    離後，再顯示右方向燈駛入執行路線；另汽車駕駛人違反道
    路交通安全規則，因而肇事致人死亡者，吊銷其駕駛執照，
    一年內不得再行考領，本件違規行為時之道路交通安全規則
    第九十四條第三項、第一百零一條第五款、道路交通管理處
    罰條例第六十一條第一項第四款、第六十七條第一項分別定
    有明文。
  (二)抗告人（即異議人、受處分人）甲○○駕駛車牌KB-858號營
    業用貨櫃曳引車（下稱甲車），於民國九十一年九月三十日
    下午三時八分，沿台北縣汐止市○○○路往基隆市方向行駛
    ，行經台北縣汐止市○○○路與仁愛路口時，因違反道路交
    通安全規則，未保持安全間隔，致與劉允綱所騎乘、行駛於
    同方向之POT—891號重型機車（下稱乙車）發生碰撞，劉允
    綱當場死亡，甲○○經警舉發「違反安全規則（未保持安全
    間隔）肇事致人死亡」之違規行為，有台北縣政府警察局汐
    止分局交通分隊相驗案件初步調查報告表、道路交通事故調
    查報告表、調查筆錄、現場圖各一份及現場照片二十四幀附
    卷可稽（見相驗卷第六、八、九至十一、十六至二十七、三
    十四頁），劉允綱因上揭車禍致左顳頂骨骨折及神經性休克
    致死，有台灣基隆地方法院檢察署相驗屍體證明書、驗斷書
    各一份在卷可憑（同上卷第四十四至四十八頁），原處分機
    關交通部公路總局台北區監理所基隆監理站乃依違反道路交
    通管理處罰條例第六十一條第一項第四款之規定，吊銷其駕
    駛執照，並自九十三年六月十九日起，一年內不得重新考領
    駕駛執照。
  (三)異議意旨略以：伊於前揭時地駕駛甲車行駛於汐止市○○○
    路，接近仁愛路口處時，突然聽見右後方有機車跌倒的聲音
    ，立即停車察看，惟並未感覺到曾與該機車發生擦撞，復未
    目睹事故之發生，劉允綱手機掉在甲車右後車輪痕跡上方，
    故應係行駛於甲車後方，而可能因機車速度過快，撞及路面
    凹凸不平之人孔蓋後，致人車倒地、傷重不治，伊僅恰巧於
    事發時行經該處，本件肇事與伊無關，且台灣省台北縣區車
    輛行車事故鑑定委員會亦認本件肇事跡證不足，無法作成鑑
    定意見，原處分遽認係伊肇事致人死亡，顯有不當，為此請
    求撤銷原處分云云。
  (四)惟查：
  1.甲○○於警詢自承：伊與乙車發生車禍，撞到劉允綱，斯時
    車速三、四十公里，劉允綱被撞後頭部流血，躺在地上未動
    彈，伊聽到後方有機車跌倒之聲音，從右後視鏡看到右後方
    有一部機車倒在地上，人倒在機車左邊，伊馬上煞車往左偏
    ，煞車痕七‧三公尺，沒有按鳴喇叭等語（同上卷第九頁背
    面、第十頁正面）；證人即現場目擊者李後儒證稱：伊於事
    故發生現場後方約一百公尺處，目擊乙車遭甲車撞擊後，乙
    車被彈出，甲車當時係行駛於外側車道，與乙車行駛同一車
    道，撞擊後，甲車急速向內側車道滑行，事發當時，只有甲
    車離乙車最近各等語（同上卷第十四、十五、四十一頁正面
    、九十一年度偵字第一０二七八號卷第五十四頁背面、第五
    十五頁）。稽諸李後儒就上揭事故發生後，甲車立即煞車、
    往左偏之證述，與甲○○警詢之供述相符，堪認可以採信。
    又肇事地點之路面並未設置人孔蓋，有現場照片可徵（見偵
    查卷第十四至十九頁、第六十頁），甲○○所指路面有人孔
    蓋之地點，其實距離肇事地點尚有數公尺之遠（同上卷第九
    十一頁），肇事路面並無凹凸不平之情形。上揭所辯：劉允
    綱係因撞及路面人孔蓋自行跌倒云云，殊無足採。
  2.李後儒雖於偵查中，尚稱：伊未看到乙車之何處撞到（甲）
    車（見相驗卷第四十一頁正面）；台灣省台北縣區車輛行車
    事故鑑定委員會並認定：須就甲、乙車之車損重新比對，俾
    便了解本件究係甲車左偏或乙車超越時發生碰撞，因跡證不
    足，無法鑑定肇事責任（見調偵字第三００號卷第六、七頁
    ）；台灣省車輛行車事故覆議鑑定委員會則認定：依現有卷
    附跡證資料，無法研判重建肇事實情，依甲車刮地痕走向略
    向左偏、乙車左後輪煞車痕遺留位置顯示之行車軌跡等跡象
    ，甲車倒地前與乙車接觸之可能性不大（見度調偵字第一一
    九號卷第八十四頁）各情。惟經送請中央警察大學重為鑑定
    ，認定：
  (1)依甲車駕駛人、李後儒於警詢之供述、甲車肇事終止位置、
    事故現場路中設有分向島、甲車之半拖車後方所遺留煞車痕
    ，推定事故發生前，甲、乙車均由南向北、行駛在新台五路
    二段往基隆方向之北向外側車道。
  (2)甲車之曳引車右後輪後方擋泥板外側之左上方有明顯撞擊凹
    痕，輪胎外側有刮擦痕跡，乙車則有車牌左側往前彎曲之特
    徵一情，推定來自於左後方之力量造成；乙車左方向燈鬆脫
    ，係因鎖螺絲釘之塑膠母座斷裂鬆脫，顯示其力量來自於機
    車左側；劉允綱受傷部位，從左額部往下、左顴骨部至眼眶
    、左頸側至左鎖骨部至左前臂，有連續性擦挫傷，刮擦痕跡
    略呈右上左下走向，另左肩胛至左腰間之刮擦痕跡呈橫向水
    平刮擦，在較靠後背部之一處刮痕略呈上下走向，據此三種
    不同方向之刮擦痕跡，推定其作用力來自不同方向，並非單
    純的落地翻滾，其產生與劉允綱穿著之褲子在背腰部褲頭有
    勾破痕跡應有關連；雖乙車後車牌左側往前彎曲之特徵，可
    能係遭由後方追撞，但並無甲車相對部位與之碰撞之證據，
    無法鑑別甲、乙二車有實質之碰撞，但劉允綱所穿著之褲子
    ，在背腰部褲頭有勾破痕跡，並在背腰部有橫向擦挫，則此
    一擦挫傷與勾破痕跡，必有外力介入，參以甲、乙二車之肇
    事終止位置，係橫阻北向車道，故推定此一外力必來自於甲
    車；依劉允綱左額頂部，有錢幣狀挫傷特徵以觀，其背腰部
    褲頭應係被甲車之半拖車右前支架方形腳墊之右前角所勾破
    ，該方形腳墊之前端或底部，並在褲頭上方留下擦挫痕跡；
    甲車之半拖車右前支架方形腳墊，距地高約四十公分，而上
    揭褲頭，距地高度約九十至九十五公分，推定兩者碰觸時，
    乙車有向左倒之現象，但乙車騎士尚未完全落地。亦即乙車
    車身向左傾倒，從甲車之曳引車右後輪後方與甲方之半拖車
    右前支架前方之空隙跌入。此時，因甲車速度高於乙車，劉
    允綱跌入半拖車之右前支架前方空隙前，左頭部先撞擊曳引
    車右後輪後方擋泥板外側，造成劉允綱左眼上方鈍力撕裂傷
    ，左肩胛並為曳引車右後輪外側所刮擦；劉允綱跌落半拖車
    右前支架前方空隙後，背腰部褲頭被半拖車右前支架方形腳
    墊右前角所勾提，懸空短暫瞬間後，左背腰部著地，磨擦形
    成擦挫傷痕，此際，身體再向左後旋轉，左頭額部、頂部撞
    擊甲車之半拖車管狀防捲入護欄前端，形成錢幣狀挫傷及左
    枕頂顳部閉鎖性骨折，同時，左額部、左顴骨部至眼眶、左
    頸側至左鎖骨部至左前臂部位，留下由右上往左下走向特徵
    之連續性擦挫傷及左胸二、三肋骨閉鎖性骨折；劉允綱背腰
    部褲頭被撕裂後，身體呈彎曲狀，因甲車往前行駛之力量使
    劉允綱順勢掉落，此時，甲車往左偏閃，故劉允綱身體並未
    被隨後駛至之甲車之半拖車右後雙軸複輪所輾壓。
  (3)乙車肇事終止位置後方地面有一刮地痕跡，其特徵從車道邊
    線內橫向距離約十五公分處，往右前刮行一段接近車道邊線
    ，推定該刮地痕跡向左偏移最大距離時，係乙車騎士背腰部
    撞擊半拖車右前支架時之位置，從而，推定事故發生前，乙
    車原行駛於甲車之右前方，甲車由南向北、行駛於新台五路
    二段北向外側車道，乙車行駛於北向外側車道靠近車道邊線
    附近；復就乙車肇事終止位置後方地面之刮地痕起點，頭一
    段刮地痕跡，係由車道邊線外左斜往車道內刮行一情，推定
    其造成原因為：甲車行駛於新台五路二段北向外側車道，在
    超越右前方由劉允綱騎乘之乙車時，因未充分注意與其保持
    適當之安全間隔，導致乙車受甲車超越迫近之影響，而緊急
    往右向外偏閃，卻由於向左修正轉向角度過大，導致失去重
    心，車身向左傾倒，劉允綱左頭部先撞擊甲車之曳引車右後
    輪後方擋泥板外側後，跌入甲車之半拖車的右前支架前方的
    空隙，背腰部褲頭被半拖車的右前支架方形腳墊的右前角所
    勾提，乃致挫擦成傷。
  (4)本件肇事原因與責任區分如下：甲車駕駛人甲○○駕駛半聯
    結車（KB-858號曳引車+G2-71號半拖車），由南往北、行駛
    於新台五路二段北向外側車道，在超越前車時，未充分注意
    保持適當安全間隔為肇事原因；乙車騎士劉允綱騎乘POT—8
    91號重型機車，由南往北行駛於新台五路二段北向外側車道
    外側，無肇事因素等語，有中央警察大學九十四年十一月十
    五日校鑑科字第0940001080號鑑定書一份附卷可參。足見甲
    ○○於上揭時地，確有未注意車前狀況、行車未保持安全距
    離，致劉允綱死亡之肇事行為，二者間具因果關係。甲○○
    辯稱劉允綱非因伊肇事而死亡，非可歸責於伊云云，顯無足
    取。
  3.綜上所述，甲○○確有未注意車前狀況、行車未保持安全間
    隔之違規行為，並因而肇事致死亡，依首揭法律規定，裁處
    吊銷駕駛執照、一年內禁考之處分，核無不合。因認本件異
    議為無理由，予以駁回。經核其認事用法均無違誤，應予維
    持。
二、抗告意旨略謂：
  (一)本件車禍，已經台灣士林地方法院檢察署檢察官以「系爭曳
    引車右前車頭轉角處保險桿上之刮痕及擦痕都是舊的痕跡，
    而車頭保險桿雖有碰撞缺痕，惟於案發地點並無尋獲碰撞缺
    痕之相關碎片，則前開擦痕及碰撞缺痕應非與機車擦撞所致
    ；再經勘查被害人機車左面有無與系爭曳引車擦撞之接觸點
    ，發現機車左面九處大小擦撞痕，應均係機車往左倒地碰撞
    地面之痕跡，並無曳引車右側車體之轉印烤漆或相關跡證；
    又機車之後座握把擦痕及機車後座另二處擦痕（，實）與曳
    引車上擦痕之擦撞形狀及磨擦方向，均不相符，並無可疑跡
    證推論機車與系爭曳引車於何點接觸等情，業經台北縣政府
    警察局汐止分局員警張緯立到庭證述在卷，並經該分局員警
    黃盛嘉、楊永彰、蘇文鼎等人勘驗屬實，有本署九十二年九
    月八日偵訊筆錄、該分局九十二年四月十日汐警刑字第0920
    004139號函附勘驗報告及照片在卷可稽，則被告辯稱並未與
    被害人之機車擦撞，可能係其他車輛或因素導致被害人跌倒
    傷重不治等語，即非無稽，堪予採信。況台灣省車輛行車事
    故覆議鑑定委員會研議後，認為依現場照片所示被害人機車
    刮地痕走向左偏、系爭曳引車左後輪煞車痕遺留位置顯示之
    行車軌跡等跡象研判，被害人之機車倒地前與系爭曳引車接
    觸之可能性不大，亦有該委員會九十三年五月二十六日府覆
    議字第9310305號函存卷可參，益見本案肇事另有其他原因
    ，而非抗告人所致甚明。」而對甲○○為不起訴處分。
  (二)原審固依職權送請中央警察大學重為鑑定，卻專以該鑑定為
    準，遽為不利於甲○○之認定。然則依該鑑定內容既認定甲
    ○○之車輛係行駛於該道路靠右行駛車道上，是劉允綱未待
    該聯結車完全通過，即因重心不穩而勾入曳引車（母車）後
    輪發生擦撞。然就甲○○是否預見劉允綱會在該處靠近同行
    ，並無確實證據可供查核，如何苛責甲○○未注意車前狀況
    ，而遽謂甲○○有疏失之刑責，非無可議之處，自難甘服，
    爰提起本件抗告云云。
三、本院查：
  (一)按法官依據法律，獨立審判，不受任何干涉，此觀憲法第八
    十條規定意旨甚明。而證據之取捨及事實之認定，乃屬事實
    審法院自由裁量判斷之職權，此項職權之行使，倘不違背客
    觀存在之經驗法則與論理法則，即不許當事人任憑主觀意見
    ，恣意指摘為違法。又鑑定，係屬證據方法之一種，各鑑定
    意見雖有相歧，法院原得本於法的確信，在經驗法則、論理
    法則之支配下，自由裁量、定其取捨，不受檢察官所為判斷
    之拘束。
  (二)本件車禍，台灣省台北縣區車輛行事事故鑑定委員會及台灣
    省車輛行車事故覆議鑑定委員會，均以跡證不明為由，未作
    成鑑定結論，檢察官擷取其中部分不明確之說明，及警員所
    為相關車體外觀之證詞，對於甲○○為不起訴處分，嗣因劉
    允綱之家屬向原審聲請交付審判，原審法院以該聲請交付審
    判案件與本案同分由一法官審理，為求慎重，乃依職權送請
    中央警官大學進行鑑定，經該校依據上揭諸事證及各卷證，
    比對各痕跡，詳加剖析，並製作模擬動畫片，獲致鑑定意見
    ，有該不起訴處分書、送鑑定審理單、鑑定書及動畫片等在
    案可稽，復參酌甲○○在警詢時，已經坦承開車撞擊劉允綱
    ，現場目擊者李後儒亦供證當時除甲○○之甲車以外，別無
    他車，乙車遭甲車撞擊而彈出等語，再參諸現場道路並無不
    平，劉允綱不可能自行跌倒之情況，乃認定甲○○駕車有過
    失，並因而致人死亡，維持原處分機關之處分，已詳細說明
    其得心證之理由與所依憑之證據。經核並不違背客觀存在之
    經驗法則或論理法則。甲○○置原裁定已經明白論斷之事項
    於不顧，仍執陳詞，徒憑己意，指摘原裁定不當，提起抗告
    ，難認有理由，應予駁回。
據上論結，應依道路交通案件處理辦法第二十六條，刑事訴訟法
第四百一十二條，裁定如主文。
中    華    民    國    97    年    8     月    12    日
                  刑事第十九庭審判長法  官  黃金富
                                    法  官  魏新國
                                    法  官  洪昌宏
以上正本證明與原本無異。
不得再抗告。
                                    書記官  王韻雅
中    華    民    國    97    年    8     月    12    日


司法院資訊處製作；財團法人民間司法改革基金會備份。
